【裁判字號】    90,上訴,1530
【裁判日期】    900613
【裁判案由】    誣告等
【裁判全文】
臺灣高等法院刑事判決                            九十年度上訴字第一五三號
    上  訴  人
    即  自訴人  丙○○
    被      告  丁○○
                甲○○
                乙○○
右上訴人因自訴被告等誣告等案件，不服臺灣臺北地方法院八十九年度自字第七五五
號，中華民國九十年二月十三日第一審判決，提起上訴，本院判決如左：
    主  文
原判決關於甲○○毀損部分撤銷。
其他上訴駁回。
    理  由
壹、上訴駁回部分
一、本件自訴意旨略稱：自訴人於民國（下同）八十三年二月二十七日晚上八時，至
    其所承租之台北市○○○路十號八樓視察內部裝修工程進度，與承包商即被告甲○○，及蔡忠凱等臨時起意賭博財物，續有被告乙○○到場參賭，約定以麻將牌
    之筒仔及骰子為賭具，輪流作莊擲骰，莊家與各押注者對賭，以點數大者為贏，
    賭局進行至十時三十分許，被告乙○○已陸續向自訴人借貸新台幣（下同）十五
    萬元。此時「金色年代」酒店副董事童婷婷以電話邀約自訴人至酒店消費，自訴
    人旋退出賭局單獨前往消費，在樓下遇見被告丁○○與其同行綽號「王牌」、「
    大胖松仔」、「小林」之三名男子，自訴人逕自離去，直至翌（二十八）日凌晨
    四時三十分許始返回上址，始見被告丁○○與該同行之三名男子已加入賭局。當
    莊家輪到被告乙○○時，被告丁○○竟以將供賭博之骰子敲破，發現灌有鉛塊及
    牌局第三組九點係乙○○作的手腳為由，栽贓自訴人及被告乙○○共謀詐賭，嗣
    並與該三名同行男子對乙○○施以拳腳及鐵鍊圍毆，自訴人制止後，被告丁○○
    復稱賭桌上全部現金都是渠輸的，並將含自訴人所有之七萬元在內之賭金共十四
    萬掃成一堆，再指稱自訴人與被告乙○○這些錢全部賠渠尚不足六萬元，自訴人
    因恐本身及乙○○再遭受任何傷害及有生命危險，即允諾賭桌上現金先行賠付其
    所輸之款項，不足部分由渠負責於明天下午先代其償付，丁○○得逞後，即夥同
    三名男子離去。被告甲○○見此狀亦要求自訴人與乙○○處理渠被「詐賭」之部
    分，並隨即電召七名不詳姓名之男子到場，蔡忠凱即夥同該七名男子以拳腳、現
    場椅子、煙灰缸等毆打乙○○，強迫其賠付因「詐賭」所輸之賭金三十萬元，蔡
    忠凱先以乙○○之提款卡提領九萬五千元，並令其簽立授權書；嗣後甲○○聲稱
    乙○○尚欠二十萬，並逼令自訴人承擔背書之責，自訴人因見其等人多勢眾，恐
    自身及乙○○遭遇不測而隨口應諾，甲○○即迫令乙○○再簽發包含乙○○先前
    向自訴人借貸十五萬元在內共計金額三十五萬元之本票一張，又令自訴人背書擔
    保後，交付甲○○持有，始夥同七名男子離去。當日中午被告丁○○與前開三名
    男子在台北市○○○路一六九號十樓自訴人擔任股東之公司等候取款，自訴人不
    得已以預借紅利中六萬元部分交付丁○○收執。惟本案經乙○○訴請台灣台北地
    方法院檢察署檢察官偵辦，竟因被告丁○○、甲○○、乙○○等人不實之指述，
    致台灣高等法院審理後認自訴人意圖營利，聚眾賭博，又共同意圖為自己不法之
    所有，以強暴致使不能抗拒而取他人之物，而以八十五年度上訴字第八九一號刑
    事判決自訴人有罪確定。因認：(一)被告丁○○等搶奪自訴人於賭桌上之七萬元賭
    金及事後強索自訴人應允代償之六萬元。又被告丁○○為掩飾其上開犯罪，竟於
    前盜匪等案之警訊、偵查及法院審理時供稱「渠等共謀詐賭」等虛偽不實證言，
    以陷自訴人於罪；並將其等偽造之鉛塊骰子三顆於案發後取走而予湮滅；復隱匿
    同夥共犯即綽號「王牌」、「大胖松仔」、「小林」之三名男子，涉犯搶奪、恐
    嚇取財、偽證、湮滅證據、藏匿人犯等罪嫌。(二)被告甲○○電召七名男子到場，
    以逼令自訴人以乙○○先前向自訴人借貸十五萬元及在乙○○簽發之本票上背書
    以為擔保，自訴人因見其等人多勢眾，恐自身遭遇不測而予簽立。另被告甲○○
    於前盜匪等案之庭訊中供稱「黃堯森（即自訴人）指派二名小弟抽頭」云云，實
    係丁○○之同行三名男子中綽號「小林」、「大胖松仔」者，並非自訴人所指派
    ，涉犯恐嚇取財、偽證等罪嫌。(三)被告乙○○明知係被告丁○○以「詐賭」栽贓
    於自訴人，竟仍向該管區報案指稱自訴人犯行云云，在前盜匪等案之庭訊中，復
    故意隱匿自訴人於被告丁○○等實施暴力脅迫取財時，迴護其人身安全及代償六
    萬元，及被告甲○○與蔡忠凱電召七名男子到場所為暴力逼迫賠償之際，自訴人
    為其背書擔保等情，反誣指「是丙○○強迫渠賠付丁○○所強取之賭金」、「丙○○說賭場是黃某與丁○○開的」、「渠有簽一張本票，是丙○○拿該本票向渠
    要錢等語，並指稱「黃堯森指派二名小弟抽頭」云云，均為不實指控，涉犯誣告
    、偽證等罪嫌云云。
二、按自訴狀，依同法第三百二十條之規定，除記載被告之姓名等特徵外，僅應記載
    被告犯罪事實及證據，毋庸列載被告所犯之法條；故縱有記載，法院亦不受其拘
    束，判斷是否得提起自訴，自應以自訴事實在實體法上所應適用之罪名為準。而
    本件自訴意旨係認被告丁○○涉犯搶奪、恐嚇取財、偽證、湮滅證據、藏匿人犯
    等罪嫌；被告甲○○涉犯恐嚇取財、偽證等罪嫌；被告乙○○涉犯誣告、偽證等
    罪嫌。原審判決書於理由欄未予逐項指駁，復於判決主文僅諭知「丁○○被訴搶
    奪部分免訴。丁○○、甲○○、乙○○被訴偽證部分自訴不受理。．．．」，顯
    就被告丁○○被訴恐嚇取財、湮滅證據、藏匿人犯；被告甲○○被訴恐嚇取財；
    被告乙○○被訴誣告等罪名，漏未裁判，而本院審究自訴人所指被告丁○○、甲○○、乙○○所犯各罪，應認數犯意各別，犯罪構成要件互異之數罪，此部份本
    院即無從逕予裁判，應由原審另為補充判決，合先敘明。
三、關於被告丁○○被訴搶奪部分
    按案件曾經判決確定者，應諭知免訴之判決，刑事訴訟法第三百零二條第一款定
    有明文。本件被告丁○○與同行之三名男子對乙○○施以拳腳及鐵鍊圍毆，經自
    訴人制止後，強取在賭桌上含自訴人所有之七萬元在內之賭金共十四萬之犯行，
    前業經台灣台北地方法院檢察署檢察官依共同強盜罪提起公訴，而經台灣台北地
    方法院以八十四年度訴字第一二七○、二三七一號刑事判決有罪，嗣至本院以八
    十五年度上訴字八九一號刑事判決變更起訴法條，改依共同搶奪罪論處，量處有
    期徒刑五年，並經最高法院八十六年台上字第五四○一號刑事判決駁回上訴確定
    在案，有該等判決書影本各一份附卷可稽，該案與本件被告丁○○被訴搶奪部分
    經核係屬同一事實無訛，自訴人上訴意旨雖指稱渠係對被告丁○○違犯懲治盜匪
    條例所列犯罪之事實舉證，非「搶奪」云云，惟法院應以自訴事實在實體法上所
    應適用之罪名為準，不受自訴人所列載被告所犯法條之拘束，誠如前述，而本院
    觀核自訴狀所載，被告丁○○帶同行三名男子對乙○○進行圍毆，惟經自訴人制
    止，則該強暴方式是否達到致使不能抗拒之強盜犯罪構成要件之事實，當生疑義
    ，原審認定自訴事實係「搶奪」，於法並無違誤。是自訴人顯係就已判決確定之
    事實重行提起自訴，揆諸首開法條之規定，自應就該部分諭知免訴之判決。
四、關於被告丁○○、甲○○、乙○○被訴偽證部分
    按犯罪之被害人得提起自訴，刑事訴訟法第三百十九條第一項固定有明文，惟此
    之被害人僅限於因犯罪而直接被害之人，刑事訴訟法第三百一十一條所定得提起
    自訴之人，係限於因犯罪而直接被害之人，必其人之法益由於犯罪行為直接所加
    害，若須待乎他人之另一行為而其人始受損害者，即非因犯罪直接所受之損害，
    不得提起自訴。至個人與國家或社會，因犯罪而同時被害者，該被害之個人，固
    亦得提起自訴，但所謂同時被害，自須個人之被害與國家或社會之被害由於同一
    之犯罪行為所致，若犯罪行為雖足加國家或社會以損害，而個人之受害與否，尚
    須視他人之行為而定者，即不能謂係同時被害，仍難認其有提起自訴之權。至於
    他人刑事被告案內為證人，在審判或偵查時，依法具結而為虛偽之陳述，固足使
    採證錯誤，判斷失平，致司法喪失威信，然此種虛偽之陳述，在他人是否因此被
    害，尚繫於執行審判或偵查職務之公務員採信其陳述與否而定，並非因偽證行為
    直接或同時受有損害，與刑事訴訟法第三百十九條第一項所稱之被害人並不相當
    ，自不得提起自訴，最高法院二十六年度渝上字第八九三號著有判例可資參照。
    是縱被告丁○○、甲○○、乙○○之行為係屬偽證，然自訴人仍非偽證行為之直
    接被害人，依上開判例之旨，即不得就該行為提起自訴，自訴人提起自訴，於法
    未合，應諭知不受理之判決。至自訴人上訴意旨雖節錄司法院大法官會議釋字第
    二九七號解釋，認刑事訴訟法第三百十九條所謂犯罪被害人，法律並未明確界定
    其範圍，原審法院以「犯罪直接被害人」得提起自訴，核與前開解釋意旨不符云
    云，惟查，上開解釋意旨係在於刑事訴訟法既已建立公訴制度由檢察官追訴犯罪
    ，犯罪之被害人原得向檢察官告訴，由檢察官依法定程序偵查起訴，而同法第三
    百十九條又規定：「犯罪之被害人得提起自訴」其所稱「犯罪之被害人」，指犯
    罪之直接被害人而言，但在侵害國家法益或社會法益兼有侵害個人法益之犯罪，
    何種情況下，個人為直接被害人，法律並未明確界定其範圍，自得由審判法院依
    具體個別犯罪事實認定之，其不得適用自訴之規定者，當然仍應適用公訴之規定
    ，既無礙於國家刑罰權之實現，亦無訴訟權受限制之問題（解釋理由書參見），
    是被告前開所辯，容有誤解。
五、原審據此就被告丁○○被訴搶奪部分諭知免訴；就被告丁○○、甲○○、乙○○
    被訴偽證部分諭知自訴不受理，核無不合，自訴人上訴意旨執前詞指摘原判決不
    當，非有理由，應予駁回。
貳、撤銷部分
一、原判決復認定：自訴意旨略以：八十三年二月二十八日，被告甲○○電召到場之
    七名男子為向乙○○索償遭丁○○搶走之賭金，分持椅子及煙灰缸等物毆打吳某
    ，並搗毀自訴人所有之辦公家具乙批，損失約八萬元，顯已觸犯刑法第三百五十
    四條毀損罪。經審理結果認自訴人對於被告上開毀損犯行，早於八十四年間知悉
    ，迄於八十九年八月十四日始提出自訴，已逾告訴期間，而諭知不受理判決，固
    非無見。
二、惟查，自訴人丙○○關於案發現場新購辦公家俱毀損，損失八萬元一事，僅在自
    訴狀卷末核計其相關損失時論及，並未曾指明究係何人、何項行為所導致，亦未
    有表達訴追之意，此有卷附之自訴狀可稽（見原審卷，第一至一二頁），原審徒
    以被告甲○○與其電召到場之七名男子曾分持椅子及煙灰缸等物毆打乙○○，即
    自行推測係其等搗毀自訴人所有之辦公家具乙批，並擬制自訴人業經提起自訴，
    而併予審認，顯有未受請求之事項為判決之違法。自訴人上訴意旨執此指摘原判
    決此部份不當，核有理由，應由本院予以撤銷，以期適法。
、本件係原審諭知免訴、及自訴不受理之判決上訴，經本院認其無理由而駁回上訴
    ，及就原判決諭知不受理為不當，經上訴之部分予以撤銷者，爰不經言詞辯論為
    之，併此敘明。
據上論斷，應依刑事訴訟法第三百六十八條、第三百六十九條第一項但書、第三百七
十二條，判決如主文。
中      華      民      國    九十    年    六    月       十三     日
                              臺灣高等法院刑事第十庭
                                  審判長法  官  溫  耀  源
                                        法  官  林  銓  正
                                        法  官  黃  金  富
右正本證明與原本無異。
如不服本判決應於收受送達後十日內向本院提出上訴書狀，其未敘述上訴之理由者並
得於提起上訴後十日內向本院補提理由書（均須按他造當事人之人數附繕本）。
                                        書記官  江  采  廷
中      華      民      國    九十    年    六      月       十三     日


司法院資訊處製作；財團法人民間司法改革基金會備份。
